臺灣高雄地方法院民事判決　　　　　　 95年度重訴字第379號
原　　　告　台灣中小企業銀行股份有限公司
法定代理人　己○○
訴訟代理人　戊○○
　　　　　　杜進良
被　　　告　乙○○
　　　　　　丙○○
　　　　　　丁○○
　　　　　　甲○○○
共　　　同
訴訟代理人　侯永福律師
複　代理人　莊雯琇律師
上列當事人間清償借款事件，本院於民國96年11月20日言詞辯論
終結，判決如下：
    主  文
被告乙○○、丙○○、丁○○及甲○○○應依序按二十四分之一
、二十四分之一、二十四分之一、二十四分之三之比例，給付原
告如附表編號一至八所示之本金、利息及違約金。
原告其餘之訴駁回。
訴訟費用由被告乙○○、丙○○、丁○○各負擔二十四分之一；
被告甲○○○負擔二十四分之三，餘由原告負擔。
本判決第一項於原告各以新台幣捌拾參萬元為被告乙○○、丙○○、丁○○；以新台幣貳佰肆拾玖萬貳仟元為被告甲○○○供擔
保後，均得假執行；但被告乙○○、丙○○、丁○○如各以新台
幣貳佰肆拾玖萬貳仟元；被告甲○○○以新台幣柒佰肆拾柒萬陸
仟元為原告預供擔保後，均得免為假執行。
原告其餘假執行之聲請駁回。
    事實及理由
一、按因遺產之繼承、分割涉訟者，得由繼承開始時被繼承人住
    所地之法院管轄；共同訴訟人之被告數人，其住所不在一法
    院管轄區域內者，各該住所地之法院俱有管轄權，但依第4
    條至前條規定有共同管轄法院者，由該法院管轄，民事訴訟
    法第18條第1 項、第20條分別定有明文。查本件乃原告請求
    訴外人被繼承人李江賽金之部分繼承人對繼承債務負連帶清
    償責任，經核屬因遺產繼承而涉訟者，而按李江賽金死亡前
    住所地為高雄市○○區○○路226 號20樓，有除戶戶籍謄本
    在卷可稽（見本院卷第209 頁），故被告甲○○○住所地雖
    在桃園縣，被告乙○○、丙○○、丁○○住所地在高雄市，
    其住所不在同一法院管轄區域內，惟揆諸前揭說明，本院屬
    共同管轄法院，自有管轄權，合先敘明。
二、原告主張：訴外人李榮開、李榮開建材股份有限公司、仁雲
    貿易股份有限公司（下稱仁雲公司）、新樑興企業有限公司
    （下稱新樑興公司，並與前三者合稱系爭借款人）於民國86
    年至88年間，分別邀同李榮開、訴外人李克達、李江賽金、
    施淑惠為連帶保證人，向原告借款新台幣（下同）13,500,0
    00元、13,000,000元、36,000,000元、4,500,000 元及簽訂
    額度10,000,000元之國內信用狀融資契約，並根據該融資契
    約借款9,450,000 元，合計76,450,000元，且分別約定利息
    、違約金及清償方式。詎系爭借款人於借款後均未依約清償
    ，上開借款債務分別於89年8 月27日、同年月31日、同年10
    月5 日視為全部到期。嗣經原告聲請本院對系爭借款人及上
    開連帶保證人核發支付命令確定並持之聲請強制執行，受償
    部分債權後，尚有如附表所示之本金、利息及違約金（下稱
    系爭借款）未獲受償。因連帶保證人李江賽金於89年11月12
    日死亡，被告均為其繼承人，自應就系爭借款負連帶清償責
    任，爰依消費借貸、連帶保證及繼承之法律關係，提起本件
    訴訟等情。並聲明：（一）被告應連帶給付原告如附表所示
    之本金、利息及違約金。（二）願供擔保，請准宣告假執行
    。
三、被告則以：被告與訴外人即李江賽金之其他繼承人李春生、
    李克達、李克煙、李菊妹、李榮開、李榮森已於90年3 月30
    日就李江賽金之遺產及債務協議分割，約定李江賽金之遺產
    分由李菊妹、李榮開所有，債務亦移歸李菊妹承受，並已於
    90年6 月28日將有關遺產、債務分割一事通知原告，原告固
    未同意免除全體繼承人之連帶責任，惟系爭借款清償期均在
    遺產分割之前，依民法第1171條第2 項規定，被告對李江賽
    金之債務所負之連帶責任，已於遺產分割後5 年即95年3 月
    29 日 免除，繼承債務本身亦隨同消滅，原告遲至95年10月
    2 日始提起本件訴訟，已逾5 年之法定期間等語置辯。並聲
    明：（一）原告之訴及假執行聲請均駁回。（二）如受不利
    判決，願供擔保請准宣告免為假執行。
四、兩造不爭執事項：
（一）原告對李江賽金有如附表所示之債權本金、利息及違約金
      即系爭借款未獲清償，系爭借款之清償期分別於89年8 月
      27日 、同年月31日、同年10月5 日屆至。
（二）李江賽金於89年11月12日死亡，被告均為其繼承人，且均
      未拋棄繼承或限定繼承。
（三）李江賽金之全體繼承人於90年3 月30日協議分割遺產及債
      務，約定李江賽金所有債務移歸李菊妹承受。
（四）系爭借款人及李克達於90年6 月28日向原告陳情。原告不
      同意免除李江賽金全體繼承人對系爭借款之連帶責任。
五、兩造於本院審理中協商爭點為：被告為債務分割有無通知原
    告？被告繼承李江賽金對系爭借款之連帶清償責任，是否因
    民法第1171條第2 項所定5 年期間屆滿而消滅？原告請求被
    告連帶給付系爭借款，有無理由？茲論述如下：
（一）按繼承人對被繼承人之債務，負連帶責任；繼承人得隨時
      請求分割遺產；遺產分割後，其未清償之被繼承人之債務
      ，移歸一定之人承受，或劃歸各繼承人分擔，如經債權人
      同意者，各繼承人免除連帶責任；繼承人之連帶責任，自
      遺產分割時起，如債權清償期在遺產分割後者，自清償期
      屆滿時起，經過5 年而免除，民法第1153條第1 項、第11
      64條前段、第1171條分別定有明文。
（二）原告主張李江賽金之繼承人僅於90年6 月28日通知原告有
      關遺產分割，及李菊妹同意追加為系爭借款之連帶保證人
      等節，並未一併告知債務分割之情事，李江賽金之全體繼
      承人所為之債務分割對原告不生效力，被告就系爭借款之
      連帶清償責任並未免除等情，並提出系爭借款人及李克達
      於90年6 月28日交付予原告所屬鳳山分行，經承辦人員收
      受之陳情書（見本院卷第64至65頁，下稱系爭陳情書）為
      證，然為被告所否認，並辯稱：系爭陳情書既已載明李菊
      妹同意追加為系爭借款之連帶保證人，即已表明債務分割
      之旨，且被告之連帶責任係因民法第1171條第2 項所定之
      5 年法定期間屆滿而免除，不因有無將債務分割一事通知
      原告而有所不同等語。經查，系爭陳情書除敘及李江賽金
      之所有遺產，包含不動產、未上市公司股份及現金如何分
      配予繼承人外，其餘內容唯一提及李江賽金對於系爭借款
      之保證債務者，僅有「... 經多方遊說，繼承李江賽金遺
      產中土地部分之李菊妹，終首肯追加為連帶保證人... 」
      之文字，有系爭陳情書在卷可稽，倘就文義觀之，系爭陳
      情書僅表明李菊妹願成為系爭借款之連帶保證人之一，尚
      無從因此得出「李菊妹係系爭借款之唯一連帶保證債務人
      」之結論，是原告主張系爭陳情書並未表明債務分割一事
      ，固屬有據；惟李江賽金之全體繼承人於90年3 月30日所
      為之遺產、債務之分割，未經原告同意乙節，為兩造所不
      爭執，而按在遺產分割之情形，繼承人連帶責任免除之原
      因，有民法第1171條第1 項所定之經債權人同意，及同條
      第2 項所定之法定期間經過二種情形，而僅有該條第1項
      所定之經債權人同意之情形，方有繼承人須先行通知債權
      人遺產及債務分割，再由債權人加以承認或同意後免除繼
      承人連帶責任之問題，至於同條第2 項之免除連帶責任原
      因，乃基於法律之規定，不以債權人同意為要件，自不因
      繼承人有無通知債權人而有不同，準此，本件李江賽金之
      繼承人縱未將債務分割一事通知原告，亦不影響被告之連
      帶責任免除與否之認定，原告主張未獲通知，故被告之連
      帶責任不因而免除云云，尚難採信。
（三）原告固主張民法第1171條第2 項所定因法定期間經過而免
      除繼承人連帶責任之規定，乃立法者針對繼承人分割遺產
      時，繼承債權尚未屆清償期，繼承債權人尚不得請求繼承
      人清償繼承債務之情形所為之便宜立法，自應以同條第1
      項規定為前提要件，該條第2 項並非獨立之免除事由云云
      ，然為被告所否認，並辯稱：民法第1171條第1 、2 項乃
      二種繼承人得免除連帶責任之獨立事由等語。經查，民法
      對於被繼承人遺產債務之清償，並未作如合夥清算之規定
      ，而允許繼承人無庸先行清償繼承債務，而得逕行分割遺
      產，故為保障債權人之利益，民法規定繼承人對繼承債務
      應負連帶責任（民法第1153條參照），倘繼承人於遺產分
      割時，約定由某一繼承人承受全部之債務或劃歸各繼承人
      分擔，而未得債權人同意，則此種債務處分僅為繼承人內
      部之約定，對債權人自不生效力，惟繼承人負法定連帶責
      任之規定，既係為保護債權人利益而設，則若遺產分割之
      約定得債權人同意，自無再使繼承人負連帶責任之必要，
      此乃民法第1171條第1 項規定之旨；又法定連帶責任之規
      定，既在於方便債權人行使債權，則倘債權人長期不行使
      ，即無給予此種便利之必要，且繼承人間因共同繼承而成
      立之公同共有關係，既已因遺產分割而終止，自無永久拘
      束繼承人而使其負連帶責任之必要，因此，民法第1171條
      第2 項另規定，繼承人之連帶責任因5 年法定期間之經過
      而免除，該條第1 、2 項所規定之立法意旨並不相同，自
      屬獨立之免除原因無訛，原告上開主張，洵屬無據。
（四）原告復主張被告之連帶責任縱因民法第1171條第2 項所定
      之法定期間經過而免除，然被告所負之繼承債務仍存在，
      因本件屬可分之金錢債務，故被告應按其應繼分比例對原
      告負清償之責等情，然為被告所否認，並以：民法繼承編
      混用連帶責任及連帶債務之用語，故民法第1171條第2 項
      所謂「連帶責任」，實指連帶債務；且該條項之規範目的
      ，應在使繼承人原所負之數債務主體之連帶之債，因遺產
      分割及法定期間經過而轉變，倘遺產分割約定繼承債務移
      歸特定繼承人承受，則原數人之連帶之債即轉為特定人之
      債，倘約定按應繼分劃歸各繼承人分擔，則轉變為可分之
      債，故縱認該條項所謂繼承人之「連帶責任」與繼承人所
      負之「繼承債務」不同，亦應認繼承債務隨同5 年期間經
      過而免除，否則，將形成有義務而無責任之相當於自然債
      務之情形，繼承人亦得不負履行債務之責任等語置辯。經
      查，綜觀民法繼承編之規定，並無所謂「連帶債務」之用
      語，且民法第1171條第2 項清楚表明繼承人之「連帶責任
      」因法定期間經過而免除，並未提及繼承債務一併免除之
      規定，被告上開所辯云云，已逾法條文義解釋之範疇，尚
      屬無據，已不足採；又民法第1171條第1 項之所以准許繼
      承人原所負之數債務主體之連帶之債，轉變為特定人之債
      或可分之債，乃因此種債務處分業經債權人之同意，倘繼
      承人約定債務劃歸各繼承人分擔，則各繼承人之連帶責任
      免除，各按其應繼分負擔所繼承之債務；若約定移歸一定
      之人承受，則債權人之同意，同時含有免除連帶責任及承
      認債務承擔契約之雙重效果，此與民法第301 條債務承擔
      契約須經債權人承認，始對債權人發生效力之法理相同；
      至於同條第2 項之立法意旨乃在債權人長期不行使其債權
      時，免除繼承人間所負之連帶責任，剝奪債權人行使債權
      之便利性而已，並未一併剝奪其債權本身，倘認債權人之
      債權因上開5 年法定期間之經過而消滅，或因而喪失請求
      權，抑或繼承人得因此不負繼承債務之履行責任，將侵害
      債權人對債權行使請求權時效之合理期待，亦與民法消滅
      時效之制度設計相違背，實非事理之平，被告上開所辯，
      係將民法第1171條第1 、2 項混為一談，亦不足採。再者
      ，所謂自然債務，係指債權人之債權因罹於時效消滅而不
      能以訴請求強制履行，但債權本身仍然存在，僅係債務人
      取得拒絕給付之抗辯權而已，而按一般請求權之消滅時效
      為15年（民法第125 條前段參照），系爭借款為消費借貸
      之債權，自應適用一般消滅時效即15年之規定，而自系爭
      借款之清償期即89年8 月27日、同年月31日、同年10月5
      日起算迄今，不僅未逾15年，且已進行之時效期間尚因原
      告提起本件訴訟而中斷，被告自未取得拒絕給付之抗辯權
      ，準此，被告辯稱：本件相當於自然債務，可拒絕給付云
      云，亦屬無據。
（五）末查，乙○○、丙○○、丁○○對李江賽金之應繼分各為
      1/24，甲○○○之應繼分為3/24乙節，為兩造所不爭執，
      復有原告提出繼承系統表、戶籍謄本為證（見本院卷第20
      9 至220 、225 頁），堪信為真。而被告對於系爭借款所
      負之繼承人連帶責任，自李江賽金之全體繼承人協議分割
      遺產及債務時起，經過5 年而免除，至於繼承債務仍然存
      在等情，業如前述，而按多數債務人間對債務之負擔型態
      ，不外連帶、共同或按比例負擔等，被告對系爭借款之連
      帶清償責任既已免除，暨系爭借款屬繼承債務及可分之金
      錢債務，自應由各繼承人按其應繼分承繼之，故本件原告
      僅得就被告按應繼分所應分擔之部分請求清償，準此，原
      告得請求乙○○、丙○○、丁○○各就系爭借款之1/24、
      甲○○○就系爭借款之3/24負清償責任，逾此範圍之請求
      ，即屬無據。
六、綜上所述，李江賽金對原告所負系爭借款之債務清償期，既
    均在全體繼承人協議分割遺產即90年3 月30日之前，則被告
    對原告所負之連帶清償責任應自遺產分割後5 年即95年3 月
    29日起免除，而原告於95年10月2 日始提起本件訴訟，則被
    告僅須就其應繼分對原告負清償之責，是原告本於消費借貸
    、連帶保證及繼承之法律關係，請求乙○○、丙○○、丁○○各給付如附表所示之本金、利息及違約金之1/24、請求甲○○○給付3/24，洵屬正當，應予准許。逾此部分之請求，
    為無理由，應予駁回。
七、兩造分別陳明願供擔保，聲請宣告假執行及免為假執行，於
    原告勝訴部分，經核並無不符，爰分別酌定相當之擔保金額
    併准許之。至原告敗訴部分，其假執行之聲請失所依據，應
    予駁回。
八、本件事證已臻明確，兩造其餘攻擊防禦方法或舉證，經審酌
    後，認與判決結果不生影響，爰不逐一論列，併此敘明。
九、據上論結，原告之訴為一部有理由，一部無理由，依民事訴
    訟法第79條、第85條第1 項後段、第390 條第2 項、第392
    條第2 項，判決如主文。
中　　華　　民　　國　　96　　年　　11　　月　　30　　日
                  民事第六庭法　官　毛妍懿
以上正本係照原本作成，證明與原本無異。
如不服本判決，應於送達後20日內，向本院提出上訴狀並表明上
訴理由，如於本判決宣示後送達前提起上訴者，應於判決送達後
10日內補提上訴理由書（須附繕本）。
中　　華　　民　　國　　96　　年　　11　　月　　30　　日
                            書記官  張家瑜
附表：
┌─┬──────┬────────┬───────────┬──────┬───────┐
│編│債權本金    │利息起算日及利率│違約金起算日及計收方式│債務清償期  │備註          │
│號│            │                │                      │            │              │
├─┼──────┼────────┼───────────┼──────┼───────┤
│一│11,885,522元│自93年6 月22日起│自93年6 月22日起至清償│89年8月27日 │              │
│  │            │至清償日止按年利│日止，按前開利率百分之│            │              │
│  │            │率百分之8.52計算│20計算之違約金        │            │              │
│  │            │之利息          │                      │            │              │
├─┼──────┼────────┼───────────┼──────┼───────┤
│二│692,077元   │無              │無                    │89年9月27日 │自89年9 月27日│
│  │            │                │                      │            │起至93年6 月21│
│  │            │                │                      │            │日止未受償之違│
│  │            │                │                      │            │約金          │
├─┼──────┼────────┼───────────┼──────┼───────┤
│三│2,670,000元 │自89年8 月27日起│自89年9 月28日起至清償│89年8月27日 │              │
│  │            │至清償日止按年利│日止，逾期在六個月以內│            │              │
│  │            │率百分之9.55計算│者，按前開利率百分之10│            │              │
│  │            │之利息          │，逾期超過六個月部分，│            │              │
│  │            │                │按前開利率百分之20計算│            │              │
│  │            │                │之違約金              │            │              │
├─┼──────┼────────┼───────────┼──────┼───────┤
│四│33,378,991元│自89年10月5 日起│自89年11月6 日起至清償│89年10月5 日│              │
│  │            │至清償日止按年利│日止，逾期在六個月以內│            │              │
│  │            │率百分之9.26計算│者，按前開利率百分之10│            │              │
│  │            │之利息          │，逾期超過六個月部分，│            │              │
│  │            │                │按前開利率百分之20計算│            │              │
│  │            │                │之違約金              │            │              │
├─┼──────┼────────┼───────────┼──────┼───────┤
│五│2,535,102元 │自94年3 月11日起│自94年3 月11日起至清償│89年8月27日 │              │
│  │            │至清償日止按年利│日止，按前開利率百分之│            │              │
│  │            │率百分之9.24計算│20計算之違約金        │            │              │
│  │            │之利息          │                      │            │              │
├─┼──────┼────────┼───────────┼──────┼───────┤
│六│2,471,432元 │自89年8 月27日起│自89年9 月28日起至清償│同上        │              │
│  │            │至清償日止按年利│日止，逾期在六個月以內│            │              │
│  │            │率百分之9.09計算│者，按前開利率百分之10│            │              │
│  │            │之利息          │，逾期超過六個月部分，│            │              │
│  │            │                │按前開利率百分之20計算│            │              │
│  │            │                │之違約金              │            │              │
├─┼──────┼────────┼───────────┼──────┼───────┤
│七│1,647,616元 │自89年8 月31日起│自89年10月1 日起至清償│89年8 月31日│              │
│  │            │至清償日止按年利│日止，逾期在六個月以內│            │              │
│  │            │率百分之9.09計算│者，按前開利率百分之10│            │              │
│  │            │之利息          │，逾期超過六個月部分，│            │              │
│  │            │                │按前開利率百分之20計算│            │              │
│  │            │                │之違約金              │            │              │
├─┼──────┼────────┼───────────┼──────┼───────┤
│八│4,530,952元 │同上            │同上                  │同上        │              │
├─┴──────┴────────┴───────────┴──────┴───────┤
│本金總計59,811,692元                                                                    │
└────────────────────────────────────────────┘
